---
title: "El lenguaje de programación R - Datos vectoriales - operaciones con atributos"
author: "Manuel Vargas"
date: "2020-10-07"
output:
  html_document:
    theme: readable    
    toc: true
    toc_depth: 3
    toc_float:
      collapsed: false
      smooth_scroll: false    
---

```{r setup, include=FALSE}
library(knitr)

knitr::opts_chunk$set(echo = TRUE)
```

## Recursos de interés
* Sitio web del curso: [PF0953 Programación geoespacial en R](https://pf0953-programaciongeoespacialr-2020.github.io/)
* Datos utilizados en el curso: [Datos del curso PF0953 Programación geoespacial en R](https://github.com/pf0953-programaciongeoespacialr-2020/datos)
* [Geocomputation with R - Chapter 3 Attribute data operations](https://geocompr.robinlovelace.net/attr.html)
* Sitio web del paquete sf: [Simple Features for R - sf](https://r-spatial.github.io/sf/)
* Documentación del paquete dplyr de Tidyverse: [A Grammar of Data Manipulation - dplyr](https://dplyr.tidyverse.org/)


## Preparativos
Paquetes y datos para ejemplos:
```{r message = FALSE}
# Paquete para manejo de datos vectoriales
library(sf)

# Paquete de Tidyverse para manipulación de datos
library(dplyr)

# Paquete con conjuntos de datos geoespaciales
library(spData)
```

Adicionalmente, se utiliza el conjunto de datos de los cantones de Costa Rica publicado en la [Infraestructura Nacional de Datos Espaciales de Costa Rica (SNIT)](http://www.snitcr.go.cr/), cuyas geometrías se simplifican con la funcion [st_simplify()](https://r-spatial.github.io/sf/reference/geos_unary.html), para así facilitar su manipulación:
```{r}
# Dirección base del servicio WFS
url_base_wfs <- "http://geos.snitcr.go.cr/be/IGN_5/wfs?"

# La lista de capas puede verse con el método GetCapabilities, en el siguiente URL:
# http://geos.snitcr.go.cr/be/IGN_5/wfs?request=GetCapabilities

# Solicitud de la capa WFS:
solicitud_wfs <- "request=GetFeature&service=WFS&version=2.0.0&typeName=IGN_5:limitecantonal_5k&outputFormat=application/json"

# Recuperación de los datos en un data frame
cr_cantones_crtm05 <- st_read(paste0(url_base_wfs, solicitud_wfs))

# Tamaño del conjunto de datos original
print(object.size(cr_cantones_crtm05), units="Mb")

# Simplificación de las geometrías
cr_cantones_crtm05_simp1 = st_simplify(cr_cantones_crtm05, dTolerance = 1000)

# Transformación al CRS WGS84
cr_cantones = st_transform(cr_cantones_crtm05_simp1, 4326)

# Tamaño del conjunto de datos simplificado
print(object.size(cr_cantones), units="Mb")
```
El conjunto de datos de cantones queda almacenado en ```cr_cantones```. Nótese la disminución del tamaño del conjunto de datos de geometrías simplificadas con respecto al original.

## Introducción
Se les llama **atributos** a los elementos de datos no espaciales de un conjunto de datos geográficos. Los atributos generalmente son de tipo textual o numérico. Por ejemplo, en el conjunto de datos espaciales correspondiente a los países del mundo, los atributos son los campos correspondientes al nombre del país, la cantidad de habitantes, el producto interno bruto y otros.

Las operaciones con atributos incluyen la **creación de subconjuntos (_subsetting_)**, la **agregación (_aggregation_)** y el **cruce de datos (_joining_)** . 

## Manejo de atributos en el paquete sf
El paquete [sf](https://cran.r-project.org/web/packages/sf/) define una clase, también llamada ```sf```, la cual extiende la clase ```data.frame``` del paquete [base](https://stat.ethz.ch/R-manual/R-devel/library/base/html/00Index.html) de R. Los objetos de la clase ```sf``` tienen un registro (o _feature_) por cada observación y una columna por cada atributo. También tienen una columna especial para almacenar las geométrías (puntos, líneas, polígonos, etc.), la cual generalmente se denomina ```geometry``` o ```geom```. Esto permite que ```sf``` utilice métodos (i.e. funciones) de la clase ```data.frame```, tales como ```plot()``` y ```summary()```, entre otros.

La lista de métodos de  ```sf``` puede obtenerse a través de la función  ```methods()```:

```{r}
# Métodos de la clase sf
methods(class = "sf")
```

Además de ```data.frame```, ```sf``` es compatible con clases como [tbl]() y las del paquete [tibble](https://tibble.tidyverse.org/), las cuales pueden manipularse mediante los métodos de [dplyr](https://dplyr.tidyverse.org/). Esto que permite un manejo _tidy_ (ordenado, organizado) de los datos geoespaciales, de acuerdo con el enfoque de [Tidyverse](https://www.tidyverse.org/). 

## Funciones básicas para manejo de data frames y objetos sf

Funciones para obtener información básica de un data frame:
```{r}
# Clase del data frame cr_cantones
class(cr_cantones)

# Dimensiones (cantidad de filas y de columnas)
dim(cr_cantones)

# Cantidad de filas
nrow(cr_cantones)

# Cantidad de columnas
ncol(cr_cantones)

# Nombres de las columnas
names(cr_cantones)
```

Remoción de la columna de geometría:
```{r}
# Remoción de la columna de geometría
cr_cantones_df = st_drop_geometry(cr_cantones)

# Nombres de las columnas
names(cr_cantones_df)

# Clase de world_df (nótese como no se muestra ya la clase sf)
class(cr_cantones_df)

# Tamaño del conjunto de datos original
print(object.size(cr_cantones), units="Kb")
# Tamaño del conjunto de datos sin geometrías
print(object.size(cr_cantones_df), units="Kb")
```
La función [st_drop_geometry()](https://r-spatial.github.io/sf/reference/st_geometry.html) puede ser útil cuando, por ejemplo, solo se necesita trabajar con los atributos y la columna con la geometría consume demasiada memoria del computador.

También es posible ocultar la columna de geometría de un conjunto de datos, al momento de desplegarlo, mediante la opción ```drop=TRUE```:
```{r}
# Sin drop=TRUE
cr_cantones[1:10, c("canton", "area")]

# Con drop=TRUE
cr_cantones[1:10, c("canton", "area"), drop=TRUE]
```

## Creación de subconjuntos
Frecuentemente, es necesario extrer subconjuntos del conjunto de datos original, para facilidad de manejo y para atender requerimientos específicos de un análisis. En esta sección, se explican las diferentes opciones para creación de subconjuntos, tanto con el paquete ```base``` de R como con ```dplyr```. En resumen, estas son:

- Con el paquete ```base```:
  - La notación de ```[]``` y ```$```
  - La función ```subset()```
- Con el paquete ```dplyr```:
  - La función ```select()```
  - La función ```slice()```
  - La función ```filter()```
  
### Notaciones y funciones del paquete base
#### La notación de ```[]``` y ```$```
La notación de paréntesis cuadrados (```[]```) y el signo de dólar (```$```) permite crear subconjuntos con base en la posición de filas y de columnas, por medio de nombres de columnas y a través de la especificación de condiciones (i.e. expresiones _booleanas_).

```{r message=FALSE, warning=FALSE, results='hide'}
# Subconjunto especificado por posiciones de filas
cr_cantones[1:10, ]
```

```{r}
# Subconjunto especificado por posiciones de columnas
cr_cantones[, 8:10]

# Subconjunto especificado por nombres de columnas
cr_cantones[, c("canton", "area", "provincia")]
```

Especificación mediante una condición:
```{r}
# Cantones de la provincia de Cartago
cr_cantones[cr_cantones$provincia == "Cartago", c("canton", "provincia"), drop=TRUE]
```

#### La función subset()
La función [subset()](https://rdrr.io/r/base/subset.html) también retorna un subconjunto que cumple una condición:
```{r}
# Cantones con área >= 2000 km2
subset(cr_cantones[, c("canton", "area"), drop=TRUE], 
       area >= 2000
)
```

Los operadores lógicos y de comparación que pueden utilizarse en las condiciones de la función ```subset()```, y en expresiones _booleanas_ en general, se listan en la siguiente tabla:
```{r echo=FALSE}
kable(
  data.frame(
    c("==",      "!=",          ">, <",                 ">=, <=",                               "&, |, !"), 
    c("igual a", "distinto de", "mayor que, menor que", "mayor o igual que, menor o igual que", "Operadores lógicos: y, o, no")
  ),
  col.names=c("Operador", "Descripción")
)
```

### Funciones del paquete dplyr
Las funciones del paquete ```base``` de R son confiables y ampliamente usadas. Sin embargo, el enfoque más moderno de ```dplyr``` permite flujos de trabajo más intuitivos y es más rápido, debido a que se apoya en código escrito en el lenguaje C++. Esto es útil, por ejemplo, cuando se trabaja con conjuntos de datos grandes (_big data_) y cuando se necesita integración con bases de datos. Las principales funciones de ```dplyr``` para creación de subconjuntos son ```select()```, ```slice()``` y ```filter()```.

#### La función select()
La función [select()](https://dplyr.tidyverse.org/reference/select.html) permite seleccionar y renombrar columnas de un conjunto de datos.

```{r}
# Selección de columnas
select(cr_cantones, canton, provincia)

# Selección y renombramiento de la columna area
select(cr_cantones, canton, area_km2=area, provincia)
```

#### La función slice()
[slice()](https://dplyr.tidyverse.org/reference/slice.html) es el equivalente de ```select()``` para filas.

```{r results='hide'}
# Subconjunto especificado mediante un rango de filas
slice(cr_cantones, 1:10)
```

#### La función filter()
La función [filter()](https://dplyr.tidyverse.org/reference/filter.html) es el equivalente en ```dplyr``` de la función ```subset()``` del paquete ```base```. Retorna los registros que cumplen con una condición:

```{r}
# Androides de "La Guerra de las Galaxias"
filter(starwars, species=="Droid")
```

Las funciones del paquete ```dplyr``` suelen ser utilizadas conjuntamente con el [operador _pipe_ (%>%)](http://r4ds.had.co.nz/pipes.html), el cual posibilita el "encadenamiento" de funciones: la salida de la función previa se convierte en el primer argumento de la siguiente función. En el siguiente ejemplo, el conjunto de datos [starwars](https://dplyr.tidyverse.org/reference/starwars.html) se pasa como entrada a la función ```filter()```, para filtrar los personajes humanos. Seguidamente, el resultado se pasa a la función ```select()```, para seleccionar las columnas  ```name ```, ```homeworld``` y ```species```. Finalmente, la función ```slice()``` reduce el resultado a las 10 primeras filas.

```{r}
# Encadenamiento de funciones mediante pipe (%>%)
starwars %>%
filter(species == "Human") %>%
select(name, homeworld, species) %>%
slice(1:10)
```

Una alternativa al uso de _pipes_ es el anidamiento de las funciones:
```{r}
# Anidamiento de funciones
slice(
  select(
    filter(
      starwars,
      species=="Human"
    ),
    name, homeworld, species
  ),
  1:10
)
```

## Agregación
Las operaciones de agregación realizan cálculos (suma, promedio, etc.) a partir de la agrupación de valores de variables. En esta sección, se explican funciones de agregación contenidas en los paquetes  ```stats ```, ```sf``` y ```dplyr```, las cuales son:

- Del paquete ```stats```:
  - La función ```aggregate()```
- Del paquete ```sf```:
  - La función ```aggregate()```  
- Del paquete ```dplyr```:
  - La función ```summarize()```

Para los ejemplos, se utilizarán nuevamente datos publicados en la [Infraestructura Nacional de Datos Espaciales de Costa Rica (SNIT)](http://www.snitcr.go.cr/):
```{r message=FALSE, warning=FALSE, results='hide'}
# Recuperación de los conjuntos de datos de provincias y cantones de Costa Rica desde un servicio WFS

# URL base
url_base_wfs <- "http://geos.snitcr.go.cr/be/IGN_5/wfs?"

# URL de las solicitudes de las capas
solicitud_provincias_wfs <- "request=GetFeature&service=WFS&version=2.0.0&typeName=IGN_5:limiteprovincial_5k&outputFormat=application/json"
solicitud_cantones_wfs <- "request=GetFeature&service=WFS&version=2.0.0&typeName=IGN_5:limitecantonal_5k&outputFormat=application/json"

# Recuperación, simplificación y cambio de CRS de las capas
st_read(paste0(url_base_wfs, solicitud_provincias_wfs)) %>%
  st_simplify(dTolerance = 1000) %>% 
  st_transform(4326) -> cr_provincias

st_read(paste0(url_base_wfs, solicitud_cantones_wfs)) %>% 
  st_simplify(dTolerance = 1000) %>% 
  st_transform(4326) -> cr_cantones
```

```{r message=FALSE, warning=FALSE, results='hide'}
# Mapeo de la capa de provincias
plot(cr_provincias$geometry, axes=TRUE, graticule=TRUE)

# Mapeo de la capa de cantones
plot(cr_cantones$geometry, axes=TRUE, graticule=TRUE)
```

### La función aggregate() de stats
La función [aggregate()](https://rdrr.io/r/stats/aggregate.html) del paquete [stats](https://rdrr.io/r/#stats) aplica una función de agregación (ej. suma, promedio, mínimo, máximo) sobre una columna. El resultado es un objeto de tipo ```data.frame```.

```{r}
# Suma de áreas de cantones por provincia
aggregate(
  data = cr_cantones, 
  area ~ provincia, 
  FUN = sum, 
  na.rm = TRUE
)
```

### La función aggregate() de sf
```aggregate()``` es una [función genérica](https://adv-r.hadley.nz/s3.html#s3-methods), lo que significa que pueden comportarse de manera diferente, dependiendo de los valores de entrada. El paquete ```sf``` también provee una versión de [aggregate()](https://r-spatial.github.io/sf/reference/aggregate.sf.html), la cual se activa cuando recibe un objeto  ```sf ``` y se usa el argumento  ```by```. El resultado es un objeto de tipo ```sf```.

```{r}
# Suma de áreas de cantones por provincia
aggregate(
  cr_cantones["area"], 
  by = list(cr_cantones$provincia), 
  FUN = sum, 
  na.rm = TRUE
)
```

### La función summarize()
La función [summarize()](https://dplyr.tidyverse.org/reference/summarise.html) es el equivalente de ```aggregate()``` en el paquete ```dplyr```. Suele utilizarse conjuntamente con [group_by()](https://dplyr.tidyverse.org/reference/group_by.html), que especifica la variable a agrupar.

```{r}
# Suma de áreas de cantones por provincia
cr_cantones %>%
group_by(provincia) %>%
summarize(area_km2 = sum(area, na.rm = TRUE))
```

Nótese que este enfoque permite renombrar las variables, como también se hace en el siguiente ejemplo:

```{r}
# Suma total de las áreas de cantones
cr_cantones %>% 
summarize(area_km2 = sum(area, na.rm = TRUE), cantidad_cantones = n())
```

El siguiente ejemplo utiliza otras funciones del paquete ```dplyr``` para encontrar las tres provincias más grandes y su respectiva área:

```{r}
# Área y cantidad de cantones de las tres provincias más grandes
cr_cantones %>% 
  select(area, provincia) %>% 
  group_by(provincia) %>% 
  summarize(area = sum(area, na.rm = TRUE), cantidad_cantones = n()) %>% 
  arrange(desc(area)) %>%
  top_n(n = 3, wt = area) %>%
  st_drop_geometry()
```

## Cruce de datos
La combinación de datos ubicados en diferentes fuentes es una tarea común en análisis. Este tipo de operaciones se realizan con base en atributos que son comunes en los conjuntos de datos que se desea cruzar. El paquete ```dplyr``` proporciona varias [funciones para realizar cruces de datos](https://dplyr.tidyverse.org/reference/join.html), entre las que se encuentran:

- La función ```left_join()```
- La función ```inner_join()```

### La función left_join()
La función ```left_join()``` mantiene todos los registros de la tabla del lado izquierdo y agrega las columnas de la tabla del lado derecho, en los registros en los que hay coincidencia.

```{r}
# "Join" de los datos de producción de café. Ambas tablas comparten la columna name_long.
world_coffee_1 <- left_join(world, coffee_data)

# Mapeo de la producción de café en 2017
plot(world_coffee_1["coffee_production_2017"], main="Producción mundial de café en 2017")
```

### La función inner_join()
La función ```inner_join()``` retorna solamente aquellos registros que coinciden en ambas tablas.

```{r}
# "Join" de los datos de producción de café. Ambas tablas comparten la columna name_long.
world_coffee_2 <- inner_join(world, coffee_data)

# Mapeo de la producción de café en 2017
plot(world_coffee_2["coffee_production_2017"], main="Producción mundial de café en 2017")
```

## Ejercicios
1. Mediante _pipes_, encadene un conjunto de funciones del paquete ```dplyr``` para desplegar el nombre, el área y la provincia de los cantones cuya área sea menor a 50 km2 y que se ubiquen en las provincias de Heredia o de Cartago.
2. Repita el ejercicio anterior, utilizando funciones anidadas.