---
title: "El lenguaje de programación R - Datos vectoriales - operaciones con atributos"
author: "Manuel Vargas"
date: "2020-05-18"
output:
  html_document:
    theme: readable    
    toc: true
    toc_depth: 3
    toc_float:
      collapsed: false
      smooth_scroll: false    
---

```{r setup, include=FALSE}
library(knitr)

knitr::opts_chunk$set(echo = TRUE)
```

## Recursos de interés
* [Geocomputation with R - Chapter 3 Attribute data operations](https://geocompr.robinlovelace.net/attr.html)
* Documentación del paquete dplyr de Tidyverse: [A Grammar of Data Manipulation - dplyr](https://dplyr.tidyverse.org/)

* Sitio web del curso: [GF-0604: Procesamiento de datos geográficos](https://geoprocesamiento-2020i.github.io/).
* Datos utilizados durante el curso: [Datos del curso GF-0604: Procesamiento de datos geográficos](https://github.com/geoprocesamiento-2020i/datos).

## Preparativos
Paquetes y datos para ejemplos:
```{r message = FALSE}
# Paquete para manejo de datos vectoriales
library(sf)

# Paquete de Tidyverse para manipulación de datos
library(dplyr)
```

Adicionalmente, se utiliza el conjunto de datos de los cantones de Costa Rica publicado en la [Infraestructura Nacional de Datos Espaciales de Costa Rica (SNIT)](http://www.snitcr.go.cr/), cuyas geometrías se simplifican con la funcion [st_simplify()](https://r-spatial.github.io/sf/reference/geos_unary.html), para así facilitar su manipulación:
```{r}
# Dirección base del servicio WFS
url_base_wfs <- "http://geos.snitcr.go.cr/be/IGN_5/wfs?"

# La lista de capas puede verse con el método GetCapabilities, en el siguiente URL:
# http://geos.snitcr.go.cr/be/IGN_5/wfs?request=GetCapabilities

# Solicitud de la capa WFS:
solicitud_wfs <- "request=GetFeature&service=WFS&version=2.0.0&typeName=IGN_5:limitecantonal_5k&outputFormat=application/json"

# Recuperación de los datos en un data frame
cr_cantones_crtm05 <- st_read(paste0(url_base_wfs, solicitud_wfs))

# Tamaño del conjunto de datos original
print(object.size(cr_cantones_crtm05), units="Mb")

# Simplificación de las geometrías
cr_cantones_crtm05_simp1 = st_simplify(cr_cantones_crtm05, dTolerance = 1000)

# Transformación al CRS WGS84
cr_cantones = st_transform(cr_cantones_crtm05_simp1, 4326)

# Tamaño del conjunto de datos simplificado
print(object.size(cr_cantones), units="Mb")
```
El conjunto de datos de cantones queda almacenado en ```cr_cantones```. Nótese la disminución del tamaño del conjunto de datos de geometrías simplificadas con respecto al original.

## Introducción
Se les llama **atributos** a los elementos de datos no espaciales de un conjunto de datos geográficos. Los atributos generalmente son de tipo textual o numérico. Por ejemplo, en el conjunto de datos espaciales correspondiente a los países del mundo, los atributos son los campos correspondientes al nombre del país, la cantidad de habitantes, el producto interno bruto y otros.

Las operaciones con atributos incluyen la **creación de subconjuntos (_subsetting_)**, la **agregación (_aggregation_)** y el **cruce de datos (_joining_)** . 

## Manejo de atributos en el paquete sf
El paquete [sf](https://cran.r-project.org/web/packages/sf/) define una clase, también llamada ```sf```, la cual extiende la clase ```data.frame``` del paquete [base](https://stat.ethz.ch/R-manual/R-devel/library/base/html/00Index.html) de R. Los objetos de la clase ```sf``` tienen un registro (o _feature_) por cada observación y una columna por cada atributo. También tienen una columna especial para almacenar las geométrías (puntos, líneas, polígonos, etc.), la cual generalmente se denomina ```geometry``` o ```geom```. Esto permite que ```sf``` utilice métodos (i.e. funciones) de la clase ```data.frame```, tales como ```plot()``` y ```summary()```, entre otros.

La lista de métodos de  ```sf``` puede obtenerse a través de la función  ```methods()```:

```{r}
# Métodos de la clase sf
methods(class = "sf")
```

Además de ```data.frame```, ```sf``` es compatible con clases como [tbl]() y las del paquete [tibble](https://tibble.tidyverse.org/), las cuales pueden manipularse mediante los métodos de [dplyr](https://dplyr.tidyverse.org/). Esto que permite un manejo _tidy_ (ordenado, organizado) de los datos geoespaciales, de acuerdo con el enfoque de [Tidyverse](https://www.tidyverse.org/). 

## Funciones básicas para manejo de data frames y objetos sf

Funciones para obtener información básica de un data frame:
```{r}
# Clase del data frame cr_cantones
class(cr_cantones)

# Dimensiones (cantidad de filas y de columnas)
dim(cr_cantones)

# Cantidad de filas
nrow(cr_cantones)

# Cantidad de columnas
ncol(cr_cantones)

# Nombres de las columnas
names(cr_cantones)
```

Remoción de la columna de geometría:
```{r}
# Remoción de la columna de geometría
cr_cantones_df = st_drop_geometry(cr_cantones)

# Nombres de las columnas
names(cr_cantones_df)

# Clase de world_df (nótese como no se muestra ya la clase sf)
class(cr_cantones_df)

# Tamaño del conjunto de datos original
print(object.size(cr_cantones), units="Kb")
# Tamaño del conjunto de datos sin geometrías
print(object.size(cr_cantones_df), units="Kb")
```
La función [st_drop_geometry()](https://r-spatial.github.io/sf/reference/st_geometry.html) puede ser útil cuando, por ejemplo, solo se necesita trabajar con los atributos y la columna con la geometría consume demasiada memoria del computador.

También es posible ocultar la columna de geometría de un conjunto de datos, al momento de desplegarlo, mediante la opción ```drop=TRUE```:
```{r}
# Sin drop=TRUE
cr_cantones[1:10, c("canton", "area")]

# Con drop=TRUE
cr_cantones[1:10, c("canton", "area"), drop=TRUE]
```


## Creación de subconjuntos
Frecuentemente, es necesario extrer subconjuntos del conjunto de datos original, para facilidad de manejo y para atender requerimientos específicos de un análisis. En esta sección, se explican las diferentes opciones para creación de subconjuntos, tanto con el paquete ```base``` de R como con ```dplyr```. En resumen, estas son:

- Con el paquete ```base```:
  - La notación de ```[]``` y ```$```
  - La función ```subset()```
- Con el paquete ```dplyr```:
  - La función ```select()```
  - La función ```slice()```
  - La función ```filter()```
  
### Notaciones y funciones del paquete base
#### La notación de ```[]``` y ```$```
La notación de paréntesis cuadrados (```[]```) y el signo de dólar (```$```) permite crear subconjuntos con base en la posición de filas y de columnas, por medio de nombres de columnas y a través de la especificación de condiciones (i.e. expresiones _booleanas_).

```{r message=FALSE, warning=FALSE, results='hide'}
# Subconjunto especificado por posiciones de filas
cr_cantones[1:10, ]
```

```{r}
# Subconjunto especificado por posiciones de columnas
cr_cantones[, 8:10]

# Subconjunto especificado por nombres de columnas
cr_cantones[, c("canton", "area", "provincia")]
```

Especificación mediante una condición:
```{r}
# Cantones de la provincia de Cartago
cr_cantones[cr_cantones$provincia == "Cartago", c("canton", "provincia"), drop=TRUE]
```

#### La función subset()
La función [subset()](https://rdrr.io/r/base/subset.html) también retorna un subconjunto que cumple una condición:
```{r}
# Cantones con área >= 2000 km2
subset(cr_cantones[, c("canton", "area"), drop=TRUE], 
       area >= 2000
)
```

Los operadores lógicos y de comparación que pueden utilizarse en las condiciones de la función ```subset()```, y en expresiones _booleanas_ en general, se listan en la siguiente tabla:
```{r echo=FALSE}
kable(
  data.frame(
    c("==",      "!=",          ">, <",                 ">=, <=",                               "&, |, !"), 
    c("igual a", "distinto de", "mayor que, menor que", "mayor o igual que, menor o igual que", "Operadores lógicos: y, o, no")
  ),
  col.names=c("Operador", "Descripción")
)
```

### Funciones del paquete dplyr
Las funciones del paquete ```base``` de R son confiables y ampliamente usadas. Sin embargo, el enfoque más moderno de ```dplyr``` permite flujos de trabajo más intuitivos y es más rápido, debido a que se apoya en código escrito en el lenguaje C++. Esto es útil, por ejemplo, cuando se trabaja con conjuntos de datos grandes (_big data_) y cuando se necesita integración con bases de datos. Las principales funciones de ```dplyr``` para creación de subconjuntos son ```select()```, ```slice()``` y ```filter()```.

#### La función select()
La función [select()](https://dplyr.tidyverse.org/reference/select.html) permite seleccionar y renombrar columnas de un conjunto de datos.

```{r}
# Selección de columnas
select(cr_cantones, canton, provincia)

# Selección y renombramiento de la columna area
select(cr_cantones, canton, area_km2=area, provincia)
```

#### La función slice()
[slice()](https://dplyr.tidyverse.org/reference/slice.html) es el equivalente de ```select()``` para filas.

```{r results='hide'}
# Subconjunto especificado mediante un rango de filas
slice(cr_cantones, 1:10)
```

#### La función filter()
La función [filter()](https://dplyr.tidyverse.org/reference/filter.html) es el equivalente en ```dplyr``` de la función ```subset()``` del paquete ```base```. Retorna los registros que cumplen con una condición:

```{r}
# Androides de "La Guerra de las Galaxias"
filter(starwars, species=="Droid")
```

Las funciones del paquete ```dplyr``` suelen ser utilizadas conjuntamente con el [operador _pipe_ (%>%)](http://r4ds.had.co.nz/pipes.html), el cual posibilita el "encadenamiento" de funciones: la salida de la función previa se convierte en el primer argumento de la siguiente función. En el siguiente ejemplo, el conjunto de datos [starwars](https://dplyr.tidyverse.org/reference/starwars.html) se pasa como entrada a la función ```filter()```, para filtrar los personajes humanos. Seguidamente, el resultado se pasa a la función ```select()```, para seleccionar las columnas  ```name ```, ```homeworld``` y ```species```. Finalmente, la función ```slice()``` reduce el resultado a las 10 primeras filas.

```{r}
# Encadenamiento de funciones mediante pipe (%>%)
starwars %>%
filter(species == "Human") %>%
select(name, homeworld, species) %>%
slice(1:10)
```

Una alternativa al uso de _pipes_ es el anidamiento de las funciones:
```{r}
# Anidamiento de funciones
slice(
  select(
    filter(
      starwars,
      species=="Human"
    ),
    name, homeworld, species
  ),
  1:10
)
```

## Ejercicios
1. Mediante _pipes_, encadene un conjunto de funciones del paquete ```dplyr``` para desplegar el nombre, el área y la provincia de los cantones cuya área sea menor a 50 km2 y que se ubiquen en las provincias de Heredia o de Cartago.
2. Repita el ejercicio anterior, utilizando funciones anidadas.